臺灣彰化地方法院民事判決　95年度訴字第829號
原　　　告　庚○○
訴訟代理人　張崇哲律師
複代理人　　江彗鈴律師
　　　　　　丙○○律師
被　　　告　戊○○
訴訟代理人　蘇顯騰律師
上列當事人間請求清償債務事件，本院於民國九十六年一月二十
五日言詞辯論終結，茲判決如下：
    主  文
被告應給付原告新臺幣壹佰陸拾肆萬貳仟肆佰元，及自民國九十
四年十一月一日起至清償日止，按年息百之三計算之利息。
訴訟費用由被告負擔。
本判決於原告以新臺幣伍拾肆萬捌仟元供擔保後得假執行；但被
告如於執行標的物拍定、變賣前，以新臺幣壹佰陸拾肆萬貳仟肆
佰元預供擔保後得免為假執行。
    事實及理由
一、按訴狀送達後，原告不得將原訴變更或追加他訴。但有擴張
    或減縮應受判決事項之聲明者，不在此限，民事訴訟法第二
    百五十五條第一項第三款定有明文。本件原告起訴後，將聲
    明第一項由被告應自九十三年九月一日起至至清償日止，按
    年息百分之五計算之利息，變更為自九十四年十一月一日起
    至清償日止，按年息百分之三計算之利息。核屬減縮應受判
    決事項之聲明，應予准許。
二、原告主張：
（一）緣原告庚○○（原名魏傳榮）與被告戊○○及訴外人甲○○、丁○○、王瑞昌、乙○○等人，於民國八十二年因有
      意合作經營醫療院所，約定共同出資購買坐落於彰化縣鹿
      港鎮○○段第三七０八、三七０八－二地號土地二筆，並
      提供上開二筆土地向彰化縣彰化市第六信用合作社（下稱
      彰化六信）抵押貸款新臺幣（下同）五千六百萬元，作為
      給付價金之用，預備在上開土地上興建醫院及相關措施，
      各人出資及負擔比例均與土地登記之持分相同，分別為被
      告戊○○以其兄己○○名義登記十分之一、甲○○十分之
      五、丁○○以其父陳分名義登記十分之一、王瑞昌十分之
      一、乙○○以其妻王麗楓名義登記十分之一，原告則以其
      妻張靖嫻（原名張慧英）名義登記十分之一，彰化六信之
      借款契約則以原告夫妻名義擔任借款人，由被告及其餘關
      係人等擔任連帶保證人之方式向彰化六信貸款，然對彰化
      六信之債務，各人仍與之約定，須就各自負擔之部分，逕
      向其繳交本息。
（二）購地借款後，各人即依照約定，按月向彰化六信給付應分
      擔本息，期間訴外人丁○○（即陳分部分）及王瑞昌二人
      ，因私人因素無法再繼續繳交本息，遂將其二人所持有之
      土地持分各十分之一及應分擔之借款債務，移轉給訴外人
      甲○○承受，故甲○○之土地持分及債務負擔比例遂增加
      為十分之七。嗣後，因被告及其餘關係人等，財務吃緊致
　　　無法按期清償本息，上開土地遂遭彰化六信聲請拍賣，拍
　　　賣結果仍有二千五百七十一萬八千六百四十六元之債務未
  　　能清償，原告經彰化六信幾番催討，迫不得已，乃於九十
    　三年八月四日以其個人資力先行清償上開不足額之欠款，
      彰化六信於原告清償後，並簽予原告債權讓與契約書。
（三）按原告雖係先行向彰化六信清償借款債務，但與被告及其
      餘關係人間，則發生代償債務之效力，依法取得對其等之
      債權，債權比例則依照當時約定，即被告十分之一、訴外
      人甲○○十分之七、乙○○十分之一。原告並隨即於代償
      債務後，催告被告等人按比例清償，其中訴外人乙○○以
      其持有之「大連市銘良食品公司」股份讓與原告以代清償
      之方式與原告達成和解；訴外人甲○○則經本院判決應給
      付原告一千八百萬三千零五十二元，經甲○○上訴二審後
      ，達成以一千二百八十五萬元當庭成立和解。而被告在九
      十三年八、九月間曾與原告議妥清償債務方式，原本債務
      約二百五十七萬餘元，經協議減縮為一百九十萬元計算，
      年息百分之三，自九十三年九月一日起，每月一期，每期
      償還一萬八千四百元，共計一百二十期之方式清償債務，
      當時並委由彰化六信製作「本息平均戶分期攤還表」以為
      憑據。惟被告遲至九十三年十一月一日起，始給付第一期
      約定之清償金額，匯款至原告彰化六信帳戶，期間斷斷續
      續給付，至九十五年一月十三日止，共計給付十四期（依
      約定至九十五年一月一日應給付十七期），被告即未再繼
      續給付，經原告以郵局存證信函催告，不料竟遭被告以郵
      局存證信函回稱上開債務其無庸負責等語，否認有上開債
      務存在。
（四）經計算，被告自九十三年一月一日起，至九十五年一月十
      三日止，共計給付十四期款項，每期一萬八千四百元，合
      計被告僅給付原告二十五萬七千六百元（18400×14=2576
      00），尚有一百六十四萬二千四百元之債務未為清償，爰
      依代償合夥債務之法律關係，請求被告給付上開金額。並
      聲明如主文所示。
（五）對被告抗辯之陳述：否認證人己○○之證述，當初借款時
      ，證人己○○並未在場，借據上之簽名也不是證人己○○
      所簽。又被告及訴外人丁○○、王麗楓（乙○○之妻）早
      於八十一年間即與原告共同成立皇閣建設股份有限公司，
      故當本件醫療院所合作經營時，一經相關人等提議，本於
      以往合作情誼，始會再由兩造與其餘關係人再次合作共營
      事業，斷無可能會與完全不熟識且亳無經濟資力之被告胞
      兄己○○合作。此外，並經證人甲○○、乙○○證述本件
      合夥人為戊○○等語明確，故本件合夥實際購地借款之人
      確為被告而非其己○○。
三、被告則以：
（一）本件向彰化六信貸款五千六百萬元部分，其中之二千七百
      萬元之借款人為張慧英，連帶債務人為甲○○、陳分、王
      瑞昌、王麗楓、己○○、施宗仁，另二千九百元之借款人
      為魏傳榮，連帶保證人為甲○○、陳分、王瑞昌、張慧英
      、王麗楓、己○○、施宗仁，從形式上觀之，該二項債務
      看不出係原告所稱之「合夥債務」，且「合夥人之債務」
      與「合夥之債務」有別，彰化六信無從對原告所稱之「庚○○、甲○○、丁○○、王瑞昌、乙○○、戊○○之合夥
      」求償，亦無法對被告戊○○個人求償。基此，上開二筆
      債務至多僅能認定為原告所稱合夥個人所負擔之債務，並
      非合夥之債務，且被告否認為該合夥之合夥人。從而，原
      告若依民法第六百八十一條之規定，請求合夥財產不足清
      償合夥之債務時，各合夥人對於不足之額，應連帶負其責
      任，即屬構成要件不該當，其請求顯屬無據。
（二）依原告提出之債權讓與契約書第一項記載：「債務人張慧
      英、甲○○、王麗楓、己○○等對甲方所負之借款及連帶
      保證債務新臺幣二千五百七十一萬八千六百四十六元整，
      經甲乙雙方協議由乙方代償後，甲方自即日起將對債務人
      等之債權讓與乙方，並將債權憑證交付乙方收執。」等語
      ，由此可知，原告係基於第三人地位代位清償上開債務，
      僅能依民法第三百十二條之規定，於其清償之限度內，承
      受債權人彰化六信之權利，僅能對原彰化六信債務人及連
      帶保證人求償，並不能對非屬彰化六信之債務人即被告求
      償。
（三）被告否認為原告所稱「合夥」之合夥人，按被告戊○○之
      兄己○○因與原告及其餘關係人不熟，而被告與其等較熟
      ，乃委由被告代理出面與原告及其餘關係人等接洽合資購
      買土地事宜，故有關土地買賣登記及借款、連帶保證等事
      宜，均由己○○出名登記及親自出面辦理借款、對保及簽
      借據等事宜。姑不論被告否認共同合資購買土地已達於「
      合夥」之程度，縱認該共同合資購買土地事宜已達「合夥
      」之程度，被告亦否認為原告所稱「合夥」之合夥人。況
      被告嗣後查知，彰化六信拍賣系爭二筆土地，係由原告私
      下投標買受，原告從未與其他所謂之合夥人商量，若有原
      告所稱合夥關係存在，就系爭二筆土地被拍賣時，如何因
      應？是否買回？將來如何處理及善後？豈有不召集合夥股
      東討論之理？由此可見原告所稱之「合夥」，實際上僅係
      共同合資買賣土地之契約關係而已，尚未達於「合夥契約
      」之程度，且被告亦非合夥人。
（四）至原告所稱雙方協議分一百二十期償還，被告已分期匯款
      償還十四期乙節，此係原告因被告多番處理己○○積欠之
      債務，且認為己○○已無資力，而認為被告尚有資力，乃
      要求被告應就己○○積欠原告之債務，負連帶清償責任，
      然事為被告所堅拒，告以系爭債務並非被告積欠，沒理由
      要被告償還，被告只能視自身經濟情況多少以第三人地位
      代其償還，亦即不願承擔己○○之債務，亦不願負連帶清
      償責任，並希望原告同意己○○以分期償還分擔債務額度
      ，原告同意後，乃請彰化六信幫忙製作「本息平均戶分期
      攤還表」。嗣後即由己○○負責清償，或己○○有不方便
      時，請被告先墊款代其清償，其方式係由己○○拿錢給被
      告，再由被告負責匯款，故縱然被告有以第三人之地位代
      己○○分期匯款償還十四期金額，亦不能以此認定被告承
      擔己○○債務或共負連帶清償責任。況原告私下以低價標
      買上開二筆土地，則剩餘債務多寡，顯繫於原告標價高低
      ，原告一方面以低價買該二筆土地，另方面則代償剩餘債
      務，再向共同投資人求償，顯然兩頭得利，被告乃多次要
      求原告再酌減其對己○○之債權，否則不再以第三人地位
      代為償還債務，原告置之不理，被告乃拒絕以第三人地位
      代為償還。並聲明原告之訴及假執行之聲請均駁回。
      如受不利之判決，願供擔保請准宣告免為假執行。
四、原告主張其與被告及訴外人甲○○、丁○○、王瑞昌、乙○○等人，於八十二年間合作經營醫療院所，約定共同出資購
    買坐落於彰化縣鹿港鎮○○段第三七０八、三七０八－二地
    號土地二筆，並提供上開二筆土地向彰化六信抵押貸款五千
    六百萬元，作為給付價金之用，預備在上開土地上興建醫院
    及相關措施，各人出資及負擔比例分別為被告以其兄己○○
    名義登記十分之一、甲○○十分之五、丁○○以其父陳分名
    義登記十分之一、王瑞昌十分之一、乙○○以其妻王麗楓名
    義登記十分之一，原告則以其妻張靖嫻（原名張慧英）名義
    登記十分之一，彰化六信之借款契約則以原告夫妻名義擔任
    借款人，由被告及其餘關係人等擔任連帶保證人之方式向彰
    化六信貸款。嗣因被告及其餘關係人等，財務吃緊致無法按
　　期清償本息，上開土地遂遭彰化六信聲請拍賣，拍賣結果仍
　  有二千五百七十一萬八千六百四十六元之債務未能清償，原
    告經彰化六信幾番催討，乃於九十三年八月四日以其個人資
    力先行清償上開不足額之欠款，彰化六信於原告清償後，並
    簽予原告債權讓與契約書。原告雖係先行向彰化六信清償借
    款債務，但與被告及其餘關係人間，則發生代償債務之效力
    ，依法取得對其等之債權，其中訴外人乙○○以其持有之「
    大連市銘良食品公司」股份讓與原告以代清償之方式與原告
    達成和解；訴外人甲○○則經本院判決應給付原告一千八百
    萬三千零五十二元，經甲○○上訴二審後，達成以一千二百
    八十五萬元當庭成立和解。而被告在九十三年八、九月間曾
    與原告議妥清償債務方式，原本債務約二百五十七萬餘元，
    經協議減縮為一百九十萬元計算，年息百分之三，自九十三
    年九月一日起，每月一期，每期償還一萬八千四百元，共計
    一百二十期之方式清償債務，當時並委由彰化六信製作「本
    息平均戶分期攤還表」以為憑據之事實，業據其提出與之相
    符之土地登記簿謄本、他項權利證明書、土地抵押權設定契
    約書、借據、債權讓與契約書、讓渡書、本院九十四年度重
    訴字第一０二號民事判決書、臺灣高等法院臺中分院九十五
    年度重上字第四號和解筆錄、本息平均戶分期攤還表等件為
    證，並經本院依職權調閱臺灣高等法院臺中分院九十五年度
    重上字第四號民事卷全卷查核無誤，堪信為真實。
五、被告雖否認其為本件合夥之合夥人，且證人己○○亦到院證
    稱：當時是林錫山找甲○○、丁○○發起要建醫院，因為甲○○是伊大舅子，就提議要買土地蓋醫院，由丁○○去找地
    ，因為大家認為蓋醫院可以賺錢，所以就合夥，但沒有寫合
    夥契約書，只是口頭講而已，是由伊參與合夥；向彰化六信
    借錢時伊有到場，是講好後伊才去蓋章，至於是誰與跟彰化
    六信談的，伊不清楚，當初借五千六百萬元，伊負擔十分之
    一，因伊的股份是十分之一；之後有與原告達成和解，從九
    十三年九月一日起，約定每月一期，每期付一萬八千四百元
    ，但還沒有清償完畢，是伊還的，叫被告去付款的；是伊授
    權被告去談買賣土地的事，且還錢的方式是伊有錢時就還，
    沒錢時就叫被告先墊付一下等語。然證人己○○為被告之兄
    長，其所為證述之真實性已有可疑，且證人己○○證述其還
    錢之方式是叫被告匯款，惟其如要還款何以不自已匯款即可
    ，而須每次麻煩被告代為匯款？此實與常情不合，益證證人
    己○○之證述不實在。又十四次匯款給原告之人均為被告，
    有原告提出之彰化六信存摺在卷可稽，本件如非被告係合夥
    人，豈會均由被告匯款之理。
六、另證人乙○○於本院九十四年度重訴字第一０二號清償債務
    事件，於九十四年十一月八日言詞辯論時證稱：當時是甲○○、丁○○、乙○○、戊○○、王瑞昌及原告集資合買系爭
    土地，伊部分是百分之十，除了甲○○外，其他大概都是百
    分之十，當時是買土地蓋醫院，後來因醫院執照申請不下來
    ，故停滯沒再處理，土地價金以合夥人出資比例分攤，當時
    為了購買系爭土地向彰化六信辦理貸款，借款人為何是張慧
    英及原告伊不清楚，伊配偶擔任連帶保證人，後來因彰化六
    信利息無法負擔，彰化六信假扣押系爭土地，由原告與彰化
    六信處理，因伊人不在國內，並不清楚，清償債務之讓渡書
    是伊寫的，因原告處理彰化六信債務，故伊將公司股權讓與
    原告，戊○○也有處理，甲○○部分不清楚，我們都是朋友
    ，當時每個合夥人都有拿出部分現金，不足部分再向彰化六
    信貸款，並設定抵押權等語明確。業經本院調閱本院九十四
    年度重訴字第一０二號卷查明無誤。復查系爭土地共有人之
    應有部分登記為甲○○百分之七十，張慧英（原告之配偶）
    百分之十，王麗楓（乙○○之配偶）百分之十，己○○（戊○○之弟）百分之十，而向彰化六信借款五千六百萬元，係
    分別以原告夫妻為借款人，並由陳分、王瑞昌、王麗楓、己○○及甲○○擔任連帶保證人，及提供系爭土地設定最高限
    額抵押權等情，有土地登記謄本、戶籍謄本、彰化六信放款
    借據、他項權利證明書、土地抵押權設定契約書等件在卷可
    稽，益證證人乙○○所證信而有徵，其等既係購地貸款欲興
    建醫院，則為合夥關係無訛，且就證人乙○○所為之證述觀
    之，本件合夥人確為被告而非被告之兄己○○。
七、再證人甲○○到庭證稱：本件是由林錫山介紹認識原告等人
    ，因這些人只有伊是醫師，所以伊只是出名而已，而由林錫
    山為主去找土地，當時有被告戊○○及丁○○、乙○○、原
    告這幾人去找土地；林錫山股份寄放在伊這裡，由伊出名占
    百分之五十的股份，另百分之五十由被告及原告、丁○○、
    乙○○等人分配，至於如何分配伊不清楚，是事後才知道他
    們是如何分配；在剛開始找土地時己○○並沒有參予，因為
    林錫山與被告及原告等人交往甚密，而己○○跟他們並不在
    一起，且談土地及建醫院細節他都沒有談過，但為何後來用
    他的名字伊不清楚等語。其所為之證述，與證人乙○○於本
    院另案所為之證述（已如前述）相符，更足以證明本件之合
    夥人為被告而非證人己○○。
八、被告另抗辯：原告私下以低價標買上開二筆土地，則剩餘債
    務多寡，顯繫於原告標價高低，原告一方面以低價買該二筆
    土地，另方面則代償剩餘債務，再向共同投資人求償，顯然
    兩頭得利等語。然查，坐落於彰化縣鹿港鎮○○段第三七０
    八、三七０八－二地號土地二筆，係經本院民事執行處公開
    拍賣，其第三七０八、三七０八－二地號土地分別標價二千
    五百二十萬五千八百元，及一千一百九十六萬零四佰元，而
    原告分別以二千八百萬元及一千三百萬元參與投標而得標，
    業據本院調閱本院九十一年度執字第一五一八五號民事執行
    卷查核無誤，是原告並無低價購買上開土地之情事，被告仍
    執前詞抗辯，顯有誤會。
九、按合夥乃二人以上互約出資，以經營共同事業之契約，民法
    第六百六十七條第一項定有明文。本件兩造及乙○○、甲○○等人約定出資購買系爭土地興建醫院及設施，目的在經營
    醫院，已如上述，各出資人既以經營醫院為共同目的，顯與
    互約出資經營共同事業之要件相符，自係成立合夥契約關係
    ，至雙方雖因醫院執照尚未核准而無具體約定如何經營，亦
    核與單純出資取得財產之情形不同，仍無礙合夥關係之成立
    ，其等提供系爭土地向彰化六信設定抵押貸款五千六百萬元
    以給付購買系爭土地不足之價金，即應屬合夥事業之債務，
    而非原告個人之債務無訛。
十、又合夥財產不足清償合夥之債務時，各合夥人對於不足之額
    ，連帶負其責任。民法第六百八十一條定有明文。而連帶債
    務人於對外關係，雖各負全部之債務，然在內部關係，則依
    各自分擔之部分而負義務，故連帶債務人中之一人為自己分
    擔部分以上之清償或其他免責行為時，即係就他人之債務為
    免責行為，因此民法第二百八十一條第一項明定：連帶債務
    人中之一人，因清償、代物清償、提存、抵銷或混同，致他
    債務人同免責任者，得向他債務人請求償還各自分擔之部分
    ，並自免責時起之利息。查彰化六信因各合夥人未按期清償
    本息，經聲請執行查封拍賣系爭土地結果，尚不足二千五百
    七十一萬八千六百四十六元，嗣由原告於九十三年八月四日
    償還餘欠款項，乙○○、甲○○部分並與原告協調解決債務
    等事實，已如上述，堪信合夥財產已不足清償合夥債務灼然
    至明。從而，原告依兩造間代償合夥債務之法律關係，提起
    本件訴訟請求被告給付按其內部關係應分擔百分之十比例計
    算，再減縮本金至一百九十萬元之範圍計算，嗣因被告清償
    十四期計二十五萬七千六百元後之金額一百六十四萬二千四
    百元，及自九十四年十一月一日起至清償日止，按年息百分
    之三計算之利息，即屬有據，應予准許。
十一、兩造陳明願供擔保聲請宣告假執行及免為假執行，均核並
      無不合，爰分別酌定相當擔保金額宣告之。
十二、本件事證已臻明確，兩造其餘攻擊防禦方法，均於判決結
      果不生影響，爰不予審究，併此敘明。
十三、據上論結，原告之訴為有理由，依民事訴訟法第七十八條
      、第三百九十條第二項、第三百九十二條第二項、第三項
　　　，判決如主文。
中　　華　　民　　國　　96　　年　 　2　　月　 　8　　日
                  民事第二庭    法　官　陳秋錦
以上正本係照原本作成。
如對判決上訴，應於判決送達後20日內向本院提出上訴狀。
中　　華　　民　　國　　96　　年　 　2　　月　 　8　　日
                      　　　    書記官　蘇美苓
